ACORDAO-COMPLETO-2357251

ACÓRDÃO 8805/2019 ATA 31/2019 - PRIMEIRA CÂMARA

VISTOS, relatados e discutidos estes autos de tomada de contas especial instaurada pela Caixa Econômica Federal - Caixa, em razão da não conclusão do objeto pactuado no Contrato de Repasse 267.557-60/2008, firmado entre o então Ministério do Esporte e o Município de Chaval/CE, com interveniência da Caixa;
ACORDAM os Ministros do Tribunal de Contas da União, reunidos em sessão da Primeira Câmara, ante as razões expostas pelo Relator, em:
9.1. excluir Francisco Carneiro Pacheco Neto da relação processual;
9.2. com fundamento nos arts. 1º, inciso I, 16, inciso III, alínea "c", e 19, da Lei 8.443/1992, julgar irregulares as contas de Janaline de Almeida Pacheco (CPF XXX.924.503-XX) e Proec - Projetos Elétricos e Construções Ltda. (CNPJ 09.365.587/0001-07) , condenando-os, solidariamente, ao pagamento do débito no valor de R$ 52.213,08 (cinquenta e dois mil, duzentos e treze reais e oito centavos) , atualizado monetariamente e acrescido dos juros de mora devidos, calculado desde na data de 23/4/2012 até sua efetiva quitação, na forma da legislação vigente, fixando o prazo de 15 (quinze) dias, a contar do recebimento da notificação, para que seja comprovado, perante este Tribunal, o recolhimento da quantia ao Tesouro Nacional, nos termos do art. 23, inciso III, alínea "a", da referida Lei, c/c o art. 214, inciso III, alínea "a", do Regimento Interno do TCU;
9.3. com fundamento no art. 57 da Lei 8.443/1992, aplicar a Janaline de Almeida Pacheco (CPF XXX.924.503-XX) e a Proec - Projetos Elétricos e Construções Ltda. (CNPJ 09.365.587/0001-07) multa individual no valor de R$ 8.000,00 (oito mil reais) , atualizado monetariamente desde a data do presente acórdão até a do efetivo recolhimento, se for pago após o vencimento, na forma da legislação vigente, fixando o prazo de 15 (quinze) dias, a contar do recebimento da notificação, para que seja comprovado, perante este Tribunal, o recolhimento da quantia ao Tesouro Nacional, nos termos do art. 23, inciso III, alínea "a", da referida Lei, c/c o art. 214, inciso III, alínea "a", do Regimento Interno do TCU;
9.4. com fundamento no art. 26 da Lei 8.443/1992, autorizar, se requerido, o pagamento da importância devida em até 36 (trinta e seis) parcelas mensais e consecutivas, fixando o prazo de 15 (quinze) dias, a contar do recebimento da notificação, para que seja comprovado, perante este Tribunal, o recolhimento da primeira parcela, e de 30 (trinta) dias, a contar da parcela anterior, para que seja comprovado o recolhimento das demais parcelas, devendo incidir sobre cada valor mensal os devidos acréscimos legais, na forma prevista na legislação vigente, além de alertar que a falta de comprovação do recolhimento de qualquer parcela importará no vencimento antecipado do saldo devedor, nos termos do art. 217 do Regimento Interno do TCU;
9.5. com fundamento no art. 28 da Lei 8.443/1992, autorizar, desde logo, a cobrança judicial das dívidas, caso não atendida a notificação;
9.6. com fundamento no art. 16, § 3º, da Lei 8.443/1992, c/c art. 209, § 7º, do Regimento Interno do TCU, remeter cópia deste acórdão à Procuradoria da República no Ceará, para adoção das medidas que entender cabíveis;
9.7. dar ciência deste acórdão à Caixa Econômica Federal e aos responsáveis.

Tomada de Contas Especial instaurada em desfavor de ex-Prefeitos de Chaval/CE, em razão da não conclusão do objeto pactuado em Contrato de Repasse firmado entre o Ministério do Esporte e o referido município, com interveniência da Caixa Econômica Federal.

Primeira Câmara

Município de Chaval - CE.

3. Interessados/Responsáveis:
3.1. Interessado: Ministério da Cidadania, sucessor do Ministério do Esporte 
3.2. Responsáveis: Francisco Carneiro Pacheco Neto (XXX.886.673-XX); Janaline de Almeida Pacheco (XXX.924.503-XX); Proec - Projetos Elétricos e Construções Ltda (09.365.587/0001-07).

13.1. Ministros presentes: Walton Alencar Rodrigues (Presidente), Benjamin Zymler e Bruno Dantas (Relator).
13.2. Ministro-Substituto convocado: Augusto Sherman Cavalcanti.

ACORDAO-COMPLETO-2403313

Acórdão 4480/2020 - Primeira Câmara

Janaline de Almeida Pacheco

BRUNO DANTAS

Tratam os autos de Tomada de Contas Especial - TCE, instaurada em desfavor de Janaline de Almeida Pacheco e Francisco Carneiro Pacheco Neto, exPrefeitos de Chaval/CE, em razão da não conclusão do objeto pactuado no Contrato de Repasse 267.557-60/2008 (Siafi 643877) , firmado entre o então Ministério do Esporte e o Município de Chaval/CE, com interveniência da Caixa Econômica Federal - Caixa.
De início, transcrevo, com os ajustes necessários, parte essencial da primeira instrução de mérito da secretaria responsável pela análise da demanda (peça 22) , que contou com a anuência do titular da unidade (peça 23) , e cujo desfecho culminou na proposta pelo julgamento da irregularidade das contas dos responsáveis inicialmente citados, além da proposta de citação da empresa executora do contrato de repasse, Proec - Projetos Elétricos e Construções Ltda:
"HISTÓRICO
2. O referido contrato de repasse tinha por objeto a construção de quadra poliesportiva no Bairro Alto Formoso, no município de Chaval/CE, mediante recursos financeiros da ordem deR$ 140.400,00 da parte da concedente, bem como R$ 4.445,14 da parte do convenente, perfazendo o montante de 144.845,14, conforme se verifica no Plano de Trabalho (peça 2, p. 13-15) e no termo de Contrato de Repasse (peça 2, p. 27-32) . A vigência do instrumento estendeu-se de 22/8/2008 a 30/12/2014, tendo como prazo final para o encaminhamento da prestação de contas a data de 28/2/2015 (peça 2, p. 33-45) .
3. O Laudo de Análise Técnica de Engenharia, de 26/8/2009, apresentou as seguintes metas/etapas para a realização do objeto conveniado (peça 2, p. 17-23) :
	Meta
	Descrição
	Concedente
	Contrapartida
	Total (R$) 

	1
	Serviços Preliminares 
	4.018,92
	127,24
	4.146,16

	2
	Infraestrutura
	14.400,23
	455,92
	14.856,15

	3
	Revestimento
	1.360,53
	43,07
	1.403,60

	4
	Pavimentação
	51.180,86
	1.620,41
	52.801,27

	5
	Pintura
	3.280,94
	103,88
	3.384,82

	6
	Arquibancadas
	19.148,86
	606,26
	19.755,12

	7
	Instalações elétricas
	11.464,71
	362,98
	11.827,69

	8
	Diversos
	35.544,96
	1.125,37
	36.670,33

	TOTAL
	140.400,01
	4.445,13
	144.845,14

4. A execução do objeto teve início em 11/6/2010, na gestão da Sra. Janaline de Almeida Pacheco, tendo sido executados 92,54% do total previsto para o contrato. A tabela abaixo demonstra a evolução das obras, de acordo com os Relatórios de Acompanhamento da Caixa - RAE emitidos:
	Relatório de Acompanhamento
	Data da Vistoria
	% de evolução das obras

	1º RAE (peça 2, p. 51-54) 
	27/6/2010
	13,76

	2º RAE (peça 2, p. 55-58) 
	3/3/2011
	27,03

	3º RAE (peça 2, p. 59-62) 
	30/8/2011
	80,76

	4º RAE (peça 2, p. 63-67) 
	6/10/2011
	92,54

	5º RAE (peça 2, p. 69-73) 
	25/4/2012
	92,54

	6º RAE (peça 2, p. 75-85) 
	1/6/2012
	92,54

5. No entanto, só houve desembolso financeiro correspondente à R$ 115.669,49, alusivo aos serviços medidos e atestados no 3º RAE (80,76%) :
	Data do desbloqueio
	Valor do Repasse desbloqueado
	CP desbloqueada
	Total desbloqueado

	27/10/2010
	19.094,40
	616,58
	19.710,98

	6/5/2011
	18.420,48
	587,87
	19.008,35

	28/9/2011
	32.885,12
	1.009,49
	33.894,61

	10/1/2012
	41.698,00
	1.357,55
	43.055,55

	Total
	112.098,00
	3.571,49
	115.669,49

6. O percentual de execução da obra estagnou em 92,54% desde a inspeção da Caixa ocorrida em 6/10/2011, quando a Caixa indicou no 4º RAE uma série de serviços necessários para conclusão do empreendimento. Duas novas fiscalizações foram ainda realizadas pela Caixa, durante a gestão da Sra. Janaline de Almeida Pacheco, sendo a última em 1/6/2012, nas quais se observou que a gestora não tomou medidas efetivas junto à empresa para concluir o empreendimento.
7. Das informações dispostas no 6º Relatório de Acompanhamento da Caixa (peça 2, p. 75-85) e que também foram consubstanciadas no Parecer Técnico Caixa/Gidur/FO, datado de 8/6/2012 (peça 2, p. 79) , verificaram-se as seguintes pendências que deveriam ser sanadas para concluir o empreendimento e viabilizar o seu funcionamento:
a) piso industrial com diversas fissuras e desagregação de material, havendo a necessidade de o pavimento ser completamente refeito;
b) necessidade de correção das instalações elétricas da quadra, que apresentam quadro de distribuição elétrica com danos;
c) necessidade de refazer a pintura da placa, pois a mesma estava quase ilegível;
d) apagar o trecho de demarcação da área do gol que estava duplicado; e
e) necessidade de corrigir as fissuras e trincas existentes na arquibancada de no muro divisório do fundo.
8. Já na gestão do prefeito sucessor, Francisco Carneiro Pacheco Neto, a Caixa, por meio do Ofício 2894/2014, de 29/12/2014, providenciou nova notificação da prefeitura para que esta regularizasse as pendências identificadas nos Relatórios anteriores ou que restituísse os recursos federais repassados, sob pena de instauração da competente tomada de contas especial (peça 2, p. 9-10) .
9. Posteriormente, com o intuito de verificar a funcionalidade do empreendimento e se os itens que permaneciam glosados desde o último relatório de acompanhamento haviam sido executados, a Caixa realizou nova vistoria das obras em 14/7/2016, consubstanciada em novo RAE (peça 2, p. 91-93) , e emitiu o Parecer da Gigov/FO 471/2016, 3/8/2016 que concluiu pela não funcionalidade do equipamento uma vez que foram encontrados sérios problemas nos serviços do piso industrial que está danificado, nas instalações elétricas, no alambrado, na demarcação da quadra, nas traves, tabelas de basquete e portões, não havendo nenhuma evolução das pendências apontadas no 6º Relatórios de Acompanhamento (peça 2, p. 89) .
10. A Caixa providenciou, então, por meio do Ofício 488/2016, de 23/3/2016, a notificação da ex-Prefeita, Janaline de Almeida Pacheco, solicitando o saneamento das irregularidades e a retomada da obra (peça 2, p. 11-12) , mas não obteve qualquer resposta da ex-Gestora.
11. Instaurada a competente tomada de contas especial, o tomador de contas emitiu o Relatório de TCE 311/2016, datado de 28/12/2016 (peça 3, p. 29-33) , atribuindo aos Srs. Francisco Carneiro Pacheco Neto, ex-Prefeito (gestão 2013-2016) , e Janaline de Almeida Pacheco, ex-Prefeita (gestão 2009-2012) , o débito original apurado na ordem de R$ 112.098,00, correspondente ao total de recursos federais desbloqueados, atualizados a partir das respectivas datas de saque, conforme se extrai do extrato bancário da conta específica (peça 2, p. 115-116, e peça 3, p. 1-2) , em razão da não conclusão do objeto pactuado e do não atingimento dos objetivos almejados uma vez que nenhum benefício social foi gerado com os serviços até então executados.
12. De acordo com o mesmo relatório, quanto à responsabilização da Sr. Janaline de Almeida Pacheco, esta se dá em razão dos saques dos recursos federais terem sido efetuados durante a sua gestão e por não ter concluído a obra. Já a responsabilização de Francisco Carneiro Pacheco Neto, ocorre em virtude de ter sido o gestor sucessor e não ter dado continuidade à obra com o ajuste ainda vigente, em descumprimento ao princípio da continuidade administrativa.
13. O Relatório de Auditoria CGU 1099/2017 anuiu com o relatório do tomador de contas (peça 4, p. 1-4) .
14. Posto isso, quantificado definitivamente o débito pelo qual os responsáveis foram alcançados, seguiu a TCE em trâmite pelo órgão superior de Controle Interno, recebendo ao fim o devido Pronunciamento Ministerial (peça 5, p. 1) .
15. Em exame das peças acostadas aos autos, a proposta do Auditor foi pela citação solidária da Sra. Janaline de Almeida Pacheco e de Francisco Carneiro Pacheco. A primeira, na condição de prefeita à época dos fatos (gestão 2009-2012) que recebeu e geriu os valores do repasse federal no âmbito do CR 267.557-60/2008 (Siafi 643877) e não concluiu a obra objeto do contrato, sendo executados 92,54%. O segundo, na condição de prefeito sucessor, (gestão 2013-2016) , não deu continuidade a obra, objeto do mesmo contrato, nem adotou providências necessárias com vistas ao resguardo dos recursos federais, ferindo o princípio da continuidade administrativa.
EXAME TÉCNICO
16. 	Trata-se de tomada de contas especial instaurada em desfavor da Sr. Janaline de Almeida Pacheco e do Sr. Francisco Carneiro Pacheco, ex-prefeitos do Município de Chaval/CE face à inexecução parcial das obras do contrato CR 267.557-60/2008 destinado à construção de quadra poliesportiva na sede do município, no valor total de R$ 112.098,00 (datas diversas) .
17.	Em proposta referente à citação dos responsáveis, foram emitidas as comunicações processuais objeto dos Ofícios 0161/2018, de 15/12/2018 (peça 12) e 0162/2018, de 15/2/2018 (peça10) , cujas alegações de defesa se encontra às peças 18 e 21.
18.	Em referência a Sra. Janaline de Almeida Pacheco (peça 18) , declarou não ser responsável pela inexecução da obra. Explicou que adotou todas as medidas visando a conclusão dos serviços, porém a contratada teria abandonado a execução dos serviços sem adotar as correções solicitadas pela prefeitura. 
19.	 Para fazer prova neste sentido, apresentou diversas comunicações enviadas à empresa Proec-Projetos Elétricos e Construções Ltda. (notificação, s/n, de 12/10/2011, peça 18, p.12; notificação s/n de 2/5/2012, peça 18, p. 14, notificação s/n, de 13/6/2012, peça 18, p. 16) alertando-a frente ao atraso detectado pela prefeitura e aos serviços inconclusos informados pela Caixa Econômica após vistoria in loco. Destarte, tais documentos teriam o condão de demonstrar que as medidas ao alcance da prefeita foram tomadas, inclusive pedido de solicitação de prorrogação do ajuste à Caixa Econômica após a evidências destas ocorrências, o que provaria a boa-fé da convenente (Ofício 12.08.003/2011, de 12/8/2011, peça 18, p. 18) . 
20.	 Em outro trecho das alegações produzidas, apontou suposta contradição no débito apurado pela Secex/CE, visto que no ofício citatório se informou duas quantias diversas: R$ 165.443,73 e R$ 188.945,73. Nesta mesma linha, discente da imputação como débito do valor total descentralizado, informando que deveria ser somente em relação à quantia não executada da obra. 
21.	Ao final, solicita sejam acolhidas as alegações de defesa apresentadas com aprovação das contas com ressalva ou de forma subsidiária que os valores de débito sejam discriminados, de modo que a responsável possa contestar o valor supostamente devido.  
22.	Em que pese o Sr. Francisco Carneiro Pacheco, prefeito sucessor, também alegou inexistência de responsabilidade na inexecução do contrato. Informou que o contrato teve o seu término na gestão anterior face aos chamados reiterados para correção da inexecução contratual detectada pela Caixa Econômica Federal e que, à semelhança da gestora anterior, também solicitara da construtora a continuidade da execução dos serviços consoante diversas notificações (001-07-1/2013, de 19/7/2013, peça 21, p. 12-13;  001-06-6/2015, de 20/10/2015, peça 21, p. 14-15; 12-16-06/2016, peça 21, p. 16) . 
23.	Em outro trecho das alegações produzidas, apontou suposta contradição no débito apurado pela Secex/CE, visto que no ofício citatório houve a informação de duas quantias diversas: R$ 165.443,73 e R$ 188.945,73. Nesta mesma linha, discente da imputação como débito do valor total descentralizado, informando que deveria ser somente em relação à quantia não executada da obra. 
24.	Ao final, solicitou fossem acolhidas as alegações de defesa apresentadas com aprovação das contas com ressalva ou de forma subsidiária que os valores de débito fossem discriminados, de modo que a responsável possa contestar o valor supostamente devido. 
25.	Como observado, ambos os prefeitos apresentaram alegações de defesa semelhantes com vista a se eximirem do débito a eles imputados concernentes à apresentação de notificações extra-judiciais encaminhadas e recebidas pela contratada. Contudo, as medidas para serem consideradas válidas devem possuir o condão de resguardar o patrimônio, situação não observada no presente caso, visto que as ações tomadas se restringiram às notificações de caráter extrajudicial.
26.	Observa-se que sequer a aplicação da multa administrativa com base na quebra contratual com base na Lei  de Licitações foi aplicada à contratada, o que poderia fundamentar a imposição prévia da notificação, visando o contraditório e ampla defesa. Ao contrário, interpostas as notificações, ambos os responsáveis esgotaram as medidas administrativas em querer receber os valores considerados indevidos pela construtora, corroborando a inércia mencionada na instrução inicial por parte dos responsáveis.
27.	A Administração tem o poder-dever de zelar pelo patrimônio público que lhe foi confiado. Sob esta ótica, esgotadas as medidas administrativas, restava ao ex-gestores, face ao aparato jurídico de que dispunham à época da ocorrência dos fatos, ingressar com medidas judiciais em adição àquelas consideradas infrutíferas no âmbito administrativo. O silêncio por eles adotado impõe a presunção da omissão e, portanto, a permanência da solidariedade em relação ao débito apurado. 
28.	No tocante ao montante questionado pelos interessados, a única contradição observada reside que o ofício citatório divergiu dos montantes indicados como proposta da instrução inicial: R$ 19.094,00, de 10/11/2010; R$ 18.420,48, de 30/5/2011; R$ 32.885,12, de 17/10/2011 e R$ 41.698,00, de 23/4/2012, que totaliza a cifra de R$ 112.098,00. Como o montante citado foi superior ao débito apurado, não há prejuízo de ordem material para os responsáveis. Quanto a suposto prejuízo no contraditório, não foi identificado, eis que os valores são incapazes de interferir nas irregularidades noticiadas que se referem exclusivamente a serviços executados em desacordo com o projeto básico.
29.	Ademais, importa identificar a responsabilidade da empresa executora. Vislumbra-se o pagamento por serviços fora da necessidade da Administração, haja vista que foram realizados em desacordo com o instrumento contratual (Constituição Federal, art. 37, caput; Lei de Licitações, arts. 66, 67, § 1º, 69, 70, 77, 78, inc. II.) . Os reiterados chamados da prefeitura comprovam a ação intencional por parte da contratada em não querer mais executá-los e o simples abandono do canteiro de obras - como declarado pela autoridade convenente - não exime a empresa pelos prejuízos causados. 
30.	Compulsando os autos, o exame da Caixa Econômica Federal concluiu que a obra não possuía funcionalidade, uma vez que foram encontrados sérios problemas nos serviços do piso industrial que está danificado, nas instalações elétricas, no alambrado, na demarcação da quadra, nas traves, tabelas de basquete e portões (6º Relatório de Acompanhamento, peça 2, p. 89) . A jurisprudência do TCU, neste sentido, impõe que caberia à empresa contratada ter abatido do débito a parcela que efetivamente edificou, desde que não tenham sido constatados vícios construtivos (Acórdão TCU 3598/2017-2a. Câmara, Relator Marcos Bemquerer) . Como não é este presente caso, propõe-se, assim como em relação aos demais responsáveis, que à empresa seja imputado os valores integralmente recebidos, como apurado no item 28, chamando-a em citação à executora, para fins do contraditório e da ampla defesa. 
CONCLUSÃO	 
31.	Diante da proposta contida no item "Exame Técnico", e após exame das alegações de defesa apresentadas pelos ex-prefeitos do Município de Chaval/CE, Sr. Janaline de Almeida Pacheco e do Sr. Francisco Carneiro Pacheco, propõe-se a realização de citação da empresa Proec-Projetos Elétricos e Construções Ltda., CNPJ 09.365.587/0001-07, em solidariedade com os responsáveis acima, pelo montante pago, na ordem de R$ 112.098,00 (R$ 19.094,00, de 10/11/2010; R$ 18.420,48, de 30/5/2011; R$ 32.885,12, de 17/10/2011 e R$ 41.698,00, de 23/4/2012) , haja vista que a obra foi considerada sem funcionalidade e com sérios problemas nos serviços do piso industrial que está danificado, nas instalações elétricas, no alambrado, na demarcação da quadra, nas traves, tabelas de basquete e portões (6º Relatório de Acompanhamento, peça 2, p. 89) .
PROPOSTA DE ENCAMINHAMENTO
32.	Diante do exposto, propõe-se ao E. Ministro Relator a adoção da seguinte medida:
	a) realizar a citação da empresa Proec-Projetos Elétricos e Construções Ltda. (CNPJ 09.365.587/0001-07) , na pessoa do sócio administrador, com fundamento nos arts. 10, § 1º, e 12, incisos I e II, da Lei 8.443/1992 c/c o art. 202, incisos I e II, do RI/TCU, para que, no prazo de quinze dias, apresente alegações de defesa quanto às irregularidades detalhadas a seguir:
a.1) Irregularidade: falta de funcionalidade das obras do CR 267.557-60/2008 celebrado com o Município de Chaval/CE destinado à construção de uma quadra poliesportiva, visto que os serviços realizados foram realizados em desconformidade com o projeto básico aprovado.
a.2) Conduta: recebeu as quantias abaixo discriminadas por serviços considerados em desconformidade com o projeto básico apurado por parte de fiscalização da Caixa Econômica Federal e, mesmo chamada pela prefeitura para refazer os serviços em diversas ocasiões, não realizou as correções solicitadas, gerando prejuízo aos cofres públicos nos montantes pagos. 
a.3) Dispositivos violados: Constituição Federal, art. 37, caput; Lei de Licitações, arts. 66, 67, § 1º, 69, 70, 77, 78, inc. II.
e/ou recolha, solidariamente com a Sr. Janaline de Almeida Pacheco, CPF XXX.924.503-XX, e com o Sr. Francisco Carneiro Pacheco, CPF XXX.886.673-XX, aos cofres do Tesouro Nacional, as quantias abaixo indicadas, referente à irregularidade e a conduta acima especificadas, atualizada monetariamente a partir das respectivas datas até o efetivo recolhimento, abatendo-se na oportunidade a quantia eventualmente ressarcida, na forma da legislação em vigor:
	VALOR ORIGINAL (R$) 
	DATA DA OCORRÊNCIA

	19.094,00
	10/11/2010

	18.420,48
	30/5/2011

	32.885,12
	17/10/2011

	41.698,00
	23/4/2012                                                   

b) informar ao responsável de que, caso venha a ser condenado pelo Tribunal, o débito ora apurado será acrescido de juros de mora, nos termos do § 1º do art. 202 do RI/TCU."
Assim sendo, a empresa Proec - Projetos Eletricos e Construções Ltda apresentou suas alegações de defesa, as quais foram objeto do exame técnico da Secex/CE em sua manifestação final, o qual transcrevo a seguir, com os devidos ajustes formais (peça 35) :
"EXAME TÉCNICO
30. Passa-se ao exame da proposta de citação da empresa Proec-Projetos Elétricos e Construções Ltda. consoante medida sugerida na instrução anterior e ratificada em despacho do Secretário substituto (peça 23) .
31. Após o encaminhamento do ofício TCU 1407/2018, de 11/7/2018 (peça 24) , a empresa apresentou suas alegações de defesa (peça 33 e 34) .
32. Em síntese a empresa negou que tenha sido chamada a realizar reparos na obra, alegando que a suposta assinatura contida nos documentos apresentados pela prefeitura contém assinatura que não é de autoria de sócio-administrador da empreiteira, Gustavo Cesar de Vasconcelos da Silva.
33. No que refere aos supostos serviços não realizados, apresentou os relatórios da CEF, nos quais estariam evidenciados que as pendências mencionadas pela prefeitura ou detectadas pela CEF teriam sido corrigidas logo na fase seguinte à indicação destas, consoante se observaria dos próprios relatórios da CEF.
34. Ao rememorar os fatos, evidenciou que passados 6 meses da execução dos serviços, sem que houvesse nenhuma menção às pendências, a CEF teria vistoriado a obra e detectado as seguintes pendências: pintura das arquibancadas danificadas (R$ 591,43) , pavimentação com fissuras e destacamento do material (R$ 52.213,08) e grades deformadas (R$ 27.869,00) . De acordo com o responsável, os serviços evidenciados não teriam sido apresentados nas vistorias da CEF, exceto o referente às fissuras que foram consertadas e não mais mencionadas na vistoria seguinte.
34. Destacou que a falta de funcionalidade da obra seria em razão da ausência de manutenção da prefeitura, cuja responsabilidade seria do órgão contratante e não da construtora, consoante fotos apresentadas. Não obstante, se comprometeu a sanar as pendências da construção da quadra poliesportiva.
35. Frisou a intenção da prefeitura em associar a falta de manutenção do equipamento à empresa. Neste sentido, destacou que além da fraude da assinatura do sócio administrador para demonstrar que teria chamado a empresa a realizar reparos, a rescisão contratual firmada em 23/10/2012 somente teria sido encaminhada à CEF praticamente um 1 ano depois da rescisão.
36. Ao final solicitou prazo para que a empresa providenciasse as reformas necessárias e julgamento regular das contas.
37. Em verdade assiste razão à empresa contratada no que se refere a informar que os serviços de pintura das arquibancadas e grades deformadas são de natureza de responsabilidade da prefeitura, visto serem inerentes à conservação do bem como se constatou nas fotos apresentadas. No que se refere às fissuras demonstradas no piso, também procede o argumento da licitante, eis que as pendências apontadas não mais foram destacadas no relatório posterior da CEF, o que comprovaria que foram realizados, uma vez que é de praxe da CEF manter as pendências nos relatórios posteriores quando elas não são realizadas.
38. No tocante ao destacamento do material do piso, entende-se que o ocorrido se sucedeu em consequência da correção das fissuras mal realizadas por parte da contratante - já que os serviços foram refeitos -, tendo o uso intensivo agravado a situação e comprometido a pavimentação. Neste sentido, como a empresa se comprometeu a refazer os serviços e que não há o instituto neste tribunal de assinalar prazo para correção de serviços de engenharia, propõe-se a condenação da empresa Proec-Projetos Elétricos e Construções Ltda. pelo valor de R$ 52.213,08 como apontado pelo CEF pelo dano causado.
39. Em pertinência às informações prestadas da fraude relacionada às intimações da empresa, o contratado não apresentou nenhum elemento de convicção que pudesse demonstrar a veracidade da assertiva, como por exemplo cartões de autógrafos, documento de identidade em relação ao sócio cuja assinatura fora supostamente falsificada. Assim, não é possível estabelecer convicção sobre a denúncia e uma possível ausência de culpabilidade da licitante.
40. Diante do exposto, propõe-se que seja ratificada a proposta anterior, no sentido de imputação integral do débito aos ex-prefeitos municipais, Francisco Carneiro Pacheco Neto (XXX.886.673-XX) e Janaline de Almeida Pacheco (XXX.924.503-XX) pelo valor de R$ 112.098,00, ante a rejeição das alegações de defesa, bem como imputação de débito à empresa Proec-Projetos Elétricos e Construções Ltda. (09.365.587/0001-07) pela quantia de R$ 52.213,08, atualizada a partir de 23/4/2012, data do último valor descentralizado, e em relação a todos os responsáveis, julgamento irregular das contas apresentadas.
CONCLUSÃO.
41. Diante da proposta contida no item 'Exame Técnico', e após exame das alegações de defesa apresentadas pelos ex-prefeitos do Município de Chaval/CE, Janaline de Almeida Pacheco e de Francisco Carneiro Pacheco, bem como da empresa Proec-Projetos Elétricos e Construções Ltda. propõe-se o julgamento pela irregularidade das contas apresentadas, imputando como débito aos ex-gestores a quantia de R$ 112.098,00 e à empresa, a cifra de R$ 52.213,08, atualizada a partir de 23/4/2012, data do último valor descentralizado. Os montantes apurados se referem à ausência de funcionalidade da obra atribuídas aos gestores municipais e a empresa, a realização de serviços cuja reparação mostrou-se precária.
PROPOSTA DE ENCAMINHAMENTO
42. Diante do exposto, propõe-se os autos à consideração superior, propondo ao Tribunal:
I - rejeição das alegações de defesa dos responsáveis Francisco Carneiro Pacheco Neto (XXX.886.673-XX) , Janaline de Almeida Pacheco (XXX.924.503-XX) e Proec-Projetos Elétricos e Construções Ltda. (09.365.587/0001-07) ;
II - com fundamento nos arts. 1º, inciso I, 16, inciso III, alínea 'b' da Lei 8.443/1992 c/c os arts. 19, parágrafo único, e 23, inciso III, da mesma Lei, que sejam julgadas irregulares as contas dos responsáveis Francisco Carneiro Pacheco Neto (XXX.886.673-XX) , Janaline de Almeida Pacheco (XXX.924.503-XX) e Proec-Projetos Elétricos e Construções Ltda. (09.365.587/0001-07) , condenando-os solidariamente ao pagamento da quantia a seguir especificada, atualizada monetariamente e acrescida de juros de mora, calculada desde a data indicada até o efetivo recolhimento, fixando-lhe o prazo de 15 (quinze) dias para que comprovem, perante o Tribunal, o recolhimento das referidas importâncias aos cofres do Tesouro Nacional, nos termos do art. 23, inciso III, alínea 'a', da citada Lei c/c o art. 214, inciso III, alínea 'a', do Regimento Interno do TCU (RITCU) , abatendo-se na oportunidade as quantias eventualmente ressarcidas, na forma prevista na legislação em vigor:
	VALOR ORIGINAL (R$) 
	DATA DA OCORRÊNCIA

	19.094,00
	10/11/2010

	18.420,48
	30/5/2011

	32.885,12
	17/10/2011

	41.698,00
	23/4/2012

  Valor atualizado: R$ 172.436,42
III - com fundamento nos arts. 1º, inciso I, 16, inciso III, alínea 'b' da Lei 8.443/1992 c/c os arts. 19, parágrafo único, e 23, inciso III, da mesma Lei, que sejam julgadas irregulares as contas da empresa Proec-Projetos Elétricos e Construções Ltda. (09.365.587/0001-07) , condenando-a ao pagamento da quantia a seguir especificada, atualizada monetariamente e acrescida de juros de mora, calculada desde a data indicada até o efetivo recolhimento, fixando-lhe o prazo de 15 (quinze) dias para que comprovem, perante o Tribunal, o recolhimento das referidas importâncias aos cofres do Tesouro Nacional, nos termos do art. 23, inciso III, alínea 'a', da citada Lei c/c o art. 214, inciso III, alínea 'a', do Regimento Interno do TCU (RITCU) , abatendo-se na oportunidade as quantias eventualmente ressarcidas, na forma prevista na legislação em vigor:
	VALOR ORIGINAL (R$) 
	DATA DA OCORRÊNCIA

	52.213,08
	23/4/2012

. Valor atualizado: R$ 77.891,47
IV - aplicar aos responsáveis Francisco Carneiro Pacheco Neto (XXX.886.673-XX) , Janaline de Almeida Pacheco (XXX.924.503-XX) e Proec-Projetos Elétricos e Construções Ltda. (09.365.587/0001-07) , a multa prevista no art. 58, inciso I, da Lei 8.443/1992 c/c o art. 268, inciso I, do Regimento Interno, fixando-lhes o prazo de 15 (quinze) dias, a contar da notificação, para comprovarem, perante o Tribunal (art. 214, inciso III, alínea 'a', do Regimento Interno) , o recolhimento da dívida aos cofres do Tesouro Nacional, atualizada monetariamente desde a data do acórdão até a do efetivo recolhimento, se for paga após o vencimento, na forma da legislação em vigor;
V) autorizar, desde logo, nos termos do art. 28, inciso II, da Lei 8.443/1992, a cobrança judicial da dívida caso não atendida a notificação;
VI) autorizar, se requerido, o pagamento da dívida em 36 (trinta e seis) parcelas mensais e consecutivas, nos termos do art. 26 da Lei 8.443/1992 c/c o art. 217 do Regimento Interno, fixando- lhes o prazo de quinze dias, a contar do recebimento da notificação, para comprovar perante o Tribunal o recolhimento da primeira parcela, e de trinta dias, a contar da parcela anterior, para comprovar o recolhimento das demais parcelas, devendo incidir sobre cada valor mensal, atualizado monetariamente com os devidos acréscimos legais, na forma prevista na legislação em vigor;
VII) encaminhar cópia da decisão a ser proferida ao Ministério Público Federal no Estado do Ceará, para que adote as providências que entender cabíveis."
O titular da unidade se manifestou (peça 37) de acordo com a proposta formulada pelo auditor responsável pela instrução, divergindo apenas da fundamentação da proposta de aplicação da multa, a qual deve ser baseada, em seu entender, no artigo 57 da Lei 8.443.1992.
O Ministério Público junto a esta Corte, representado pelo Subprocurador-Geral Lucas Rocha Furtado, perfilha entendimento divergente em parecer acostado à peça 38, nos seguintes termos:
" (...) Com as devidas vênias, discordo do encaminhamento alvitrado.
A meu ver, mostra-se equivocado condenar os ex-prefeitos, solidariamente, à devolução integral dos valores repassados e, ainda, condenar a empresa construtora pelo piso que deve ser refeito, no valor de R$ 52.213,08, o que representaria enriquecimento indevido por parte da União, pois o total dos valores a serem cobrados dos responsáveis superaria o montante repassado.
Considero, ainda, indevida a responsabilização do prefeito sucessor, Francisco Carneiro Pacheco (gestão 2013-2016) , tendo em vista que todo o valor repassado à municipalidade e a sua efetiva gestão e utilização ocorreu integralmente no mandato de Janaline. Ademais, Francisco sequer teve ingerência no contrato firmado com a construtora, o qual foi rescindido ainda em 2012 (cf. peça 18, pgs. 116/117) . Conforme se demonstrará a seguir, eventuais responsabilidades que poderiam ser imputadas ao prefeito sucessor dizem respeito à falta de manutenção da quadra esportiva, situação que não traduz relação causal direta com a aplicação dos recursos federais na construção da obra e, eventualmente, insere-se na competência fiscalizadora da corte de contas local, não do TCU.
Consoante se depreende da análise da unidade técnica, feita a partir da defesa apresentada pela construtora, o único motivo de glosa apontado nos relatórios da Caixa que constituiria efetivamente dano ao erário é o defeito construtivo do piso da quadra, que deveria ser reconstruído. Os demais decorreriam de mera falta de manutenção. Transcrevo o excerto pertinente da instrução de mérito de peça 35:
'37. Em verdade assiste razão à empresa contratada no que se refere a informar que os serviços de pintura das arquibancadas e grades deformadas são de natureza de responsabilidade da prefeitura, visto serem inerentes à conservação do bem como se constatou nas fotos apresentadas. No que se refere às fissuras demonstradas no piso, também procede o argumento da licitante, eis que as pendências apontadas não mais foram destacadas no relatório posterior da CEF, o que comprovaria que foram realizados, uma vez que é de praxe da CEF manter as pendências nos relatórios posteriores quando elas não são realizadas.
38. No tocante ao destacamento do material do piso, entende-se que o ocorrido se sucedeu em consequência da correção das fissuras mal realizadas por parte da contratante - já que os serviços foram refeitos -, tendo o uso intensivo agravado a situação e comprometido a pavimentação. Neste sentido, como a empresa se comprometeu a refazer os serviços e que não há o instituto neste tribunal de assinalar prazo para correção de serviços de engenharia, propõe-se a condenação da empresa Proec-Projetos Elétricos e Construções Ltda. pelo valor de R$ 52.213,08 como apontado pelo CEF pelo dano causado.'  (Grifei) .
Percebe-se, pela análise empreendida na esfera técnica, inclusive, que a quadra esportiva teve intenso uso, não cabendo assim, falar-se que o objeto não teve utilidade para a população, o que invalida a proposta de devolução integral dos recursos.
Entendo, assim, que Francisco Carneiro Pacheco Neto deva ser excluído da relação processual e o valor do débito deve se limitar à parte do serviço mal executada.
Respondem pelo dano ao erário Janaline de Almeida Pacheco e a empresa Proec-Projetos Elétricos e Construções Ltda., pela importância relativa ao item 'pavimentação' da quadra poliesportiva, na importância de R$ 52.273,26, conforme estipulado na proposta a que se vincula o contrato celebrado entre o município e a empresa (peça 18, pg. 89) , e não pelo valor indicado pela unidade técnica, que é mera estimativa incluída no plano de trabalho. Com efeito, esse item do empreendimento foi mal executado pela contratada e a ex-gestora municipal deixou de tomar as providências necessárias à correção do serviço, fixando-se, assim, a responsabilidade de ambas.
Diante do exposto, manifesto-me no sentido de que o Tribunal:
a) exclua Francisco Carneiro Pacheco Neto da relação processual;
b) com fundamento nos arts. 1º, inciso I, 16, inciso III, alínea 'b' da Lei 8.443/1992 c/c os arts. 19, parágrafo único, e 23, inciso III, da mesma lei, que sejam julgadas irregulares as contas de Janaline de Almeida Pacheco, condenando-a, solidariamente com a empresa Proec-Projetos Elétricos e Construções Ltda., ao pagamento da quantia de R$ 52.273,26, atualizada monetariamente e acrescida de juros de mora, calculada desde 23/04/2012 até o efetivo recolhimento, fixando-lhes o prazo de 15 (quinze) dias para que comprovem, perante o Tribunal, o recolhimento das referidas importâncias aos cofres do Tesouro Nacional, nos termos do art. 23, inciso III, alínea 'a', da citada lei c/c o art. 214, inciso III, alínea 'a', do Regimento Interno do TCU;
c) aplique aos responsáveis a multa prevista no art. 57 da Lei 8.443/1992."
	É o relatório.

8.1. Ricardo Gomes de Souza Pitombeira (31.566/OAB-CE) e outros, representando Proec - Projetos Elétricos e Construções Ltda

Subprocurador-Geral Lucas Rocha Furtado.

TOMADA DE CONTAS ESPECIAL. CONTRATO DE REPASSE FIRMADO ENTRE O EXTINTO MINISTÉRIO DO ESPORTE E O MUNICÍPIO DE CHAVAL/CE, COM A INTERVENIÊNCIA DA CAIXA ECONÔMICA FEDERAL. NÃO CONCLUSÃO DO OBJETO. CITAÇÃO DE DOIS EX-PREFEITOS E DA EMPRESA EXECUTORA. EXCLUSÃO DA RELAÇÃO PROCESSUAL DO PREFEITO SUCESSOR. REJEIÇÃO PARCIAL DAS ALEGAÇÕES DE DEFESA DO PREFEITO ANTECESSOR E DA EMPRESA EXECUTORA. CONTAS IRREGULARES. DÉBITO. MULTA.

TOMADA DE CONTAS ESPECIAL (TCE)

Secretaria de Controle Externo de Tomada de Contas Especial (SecexTCE).

Tratam os autos de Tomada de Contas Especial - TCE, instaurada contra Janaline de Almeida Pacheco e Francisco Carneiro Pacheco Neto, exPrefeitos de Chaval/CE, em razão da não conclusão do objeto pactuado no Contrato de Repasse 267.557-60/2008 (Siafi 643877) , firmado entre o então Ministério do Esporte, incorporado pelo Ministério da Cidadania, e o Município de Chaval/CE, com interveniência da Caixa Econômica Federal - Caixa.
2. O referido ajuste tinha por objeto a construção de quadra poliesportiva no Bairro Alto Formoso, no município de Chaval/CE, e foi firmado no valor de R$ 144.845,14, sendo R$ 140.400,00 à conta do órgão concedente e R$ 4.445,14 referentes à contrapartida da entidade convenente. 
3. Importante mencionar que a vigência do ajuste compreendeu incialmente o período de 22/8/2008 até 22/8/2009, estendendo-se por diversas oportunidades, por meio de termos aditivos, até 30/12/2014, e previa a apresentação da prestação de contas até 28/2/2015, conforme cláusula terceira do termo de convênio e aditivos (peça 2, p. 33-45) .
4. Na fase interna da TCE, a Caixa concluiu pela impugnação total dos recursos federais desbloqueados, no valor de R$ 112.098,00, atualizados a partir das respectivas datas de saque, conforme se extrai do extrato bancário da conta específica, em razão da não conclusão do objeto pactuado e do não atingimento dos objetivos almejados, uma vez que nenhum benefício social foi gerado com os serviços até então executados. O débito, no âmbito do tomador de contas, foi atribuído a Francisco Carneiro Pacheco Neto, ex-Prefeito (gestão 2013-2016) , e a Janaline de Almeida Pacheco, ex-Prefeita (gestão 2009-2012) . O Controle Interno anuiu a esse posicionamento.
5. Na esfera deste Tribunal, em uma primeira manifestação, os gestores municipais foram regularmente citados e apresentaram suas alegações de defesa. Após o retorno dos autos, a secretaria especializada concluiu pela necessidade de citação solidária da empresa contratada. 
6. Vale registrar que a responsabilização de Janaline de Almeida Pacheco se deu em razão dos saques dos recursos federais terem sido efetuados durante a sua gestão e por não ter concluído a obra. Já Francisco Carneiro Pacheco Neto foi responsabilizado por ter sido o gestor sucessor e não ter dado continuidade à obra com o ajuste ainda vigente, tampouco adotando providências necessárias com vistas ao resguardo dos recursos federais, em descumprimento ao princípio da continuidade administrativa. 
7. Por fim, a empresa foi responsabilizada solidariamente pela falta de funcionalidade da obra, tendo recebido valores em desconformidade com o projeto básico apurado por parte de fiscalização da Caixa Econômica Federal, abandonado o canteiro de obras e ignorado os reiterados chamados da prefeitura para as correções solicitadas.
8. Todos os responsáveis apresentaram suas alegações de defesa.
9. Em sua derradeira instrução, o auditor responsável concluiu pelo acolhimento parcial das alegações de defesa da empresa contratada e rejeição das alegações de defesa dos ex-gestores. Propôs, então, julgar irregulares as contas dos responsáveis, condenando-os em débito no valor original de R$ 112.098,08, em relação aos ex-gestores, e de R$ 52.213,08, em relação à empresa, bem como aplicando-lhes multa com fulcro no art. 58 da Lei 8.443/1992. 
10. O titular da unidade se manifestou de acordo com a proposta formulada pelo auditor responsável pela instrução, divergindo apenas da fundamentação da proposta de aplicação da multa, a qual deve ser baseada, em seu entender, no artigo 57 da Lei 8.443.1992.
11. O Parquet especializado divergiu da proposta da Secex/CE, visto que considerou equivocado condenar os ex-prefeitos, solidariamente, à devolução integral dos valores repassados e, ainda, apenar a empresa construtora pelo piso da quadra que deveria ser refeito, no valor de R$ 52.213,08, o que representaria enriquecimento indevido por parte da União, pois o total dos valores a serem cobrados dos responsáveis superaria o montante desbloqueado.
12. Outrossim, reputou indevida a responsabilização do prefeito sucessor, tendo em vista que todo o valor repassado à municipalidade e a sua efetiva gestão e utilização ocorreu integralmente no mandato da antecessora, podendo apenas ser imputada àquele a falta de manutenção da quadra esportiva, "situação que não traduz relação causal direta com a aplicação dos recursos federais na construção da obra e, eventualmente, insere-se na competência fiscalizadora da corte de contas local, não do TCU".
13. Entendeu, ainda, inválida a proposta de devolução integral dos recursos, visto que não haveria que aventar a ausência de utilidade do objeto para a população. Asseverou que o único motivo de glosa apontado nos relatórios da Caixa que constituiria efetivamente dano ao erário seria o defeito construtivo do piso da quadra, estando os demais itens relacionados à mera falta de manutenção e, portanto, adstritos à jurisdição do Tribunal de Contas Estadual.
14. Isso posto, emitiu parecer pela exclusão do prefeito sucessor, Francisco Carneiro Pacheco Neto, da relação processual, bem como pela redução do débito atribuído aos demais responsáveis ao valor referente ao item "pavimentação", parcela mal executada da obra, no montante de R$ 52.213,08, bem como aplicação da multa prevista no art. 57 da Lei 8.443/1992.
15. Corroboro integralmente as análises empreendidas pelo Ministério Público junto ao TCU, razão pela qual incorporo os fundamentos apresentados às minhas razões de decidir, sem prejuízo dos breves comentários que a seguir apresento.
16. De fato, ao percorrer os autos, reafirmo o posicionamento do Parquet no sentido de que o prefeito sucessor não teve ingerência no contrato firmado com a construtora, uma vez que tal ajuste foi rescindido em outubro de 2012, poucos meses antes do início do seu mandato, em janeiro de 2013.
17. Ainda, concordo que o único motivo de glosa apontado que configura, de fato, dano ao erário, é a irregularidade na construção do piso da quadra, que deveria ser refeito, mas que não atinge o prefeito sucessor, responsável tão somente pela ausência de manutenção da quadra, a qual não se enquadra na competência deste Tribunal, visto que se trata de responsabilidade do município.
18. Nesse contexto, aquiesço à proposta do MPTCU no sentido de excluir o prefeito sucessor, Francisco Carneiro Pacheco Neto, da relação processual.
19. Por fim, entendo que a condenação pela devolução da totalidade dos recursos transferidos perpassa pela análise da real funcionalidade do objeto do contrato para a população local, ou seja, há que se avaliar se a construção da quadra poliesportiva no Município de Chaval beneficiou, direta ou indiretamente, a população do Município.
20. Sendo assim, ao examinar as peças do processo, a despeito da afirmação da Caixa em seu relatório (6º RAE - Relatório de Acompanhamento, peça 2, p. 89) , dando conta da ausência de utilidade da quadra poliesportiva para a comunidade, percebe-se que o empreendimento teve uso intensivo, o que torna desarrazoada a proposta de devolução integral dos recursos, subsistindo o montante relativo à parcela da obra que apresentou máculas, ou seja, os R$ 52.273,26 referentes ao item "pavimentação", conforme demonstra o orçamento.
21. Reafirmo, portanto, a conclusão do Parquet de que "esse item do empreendimento foi mal executado pela contratada e a ex-gestora municipal deixou de tomar as providências necessárias à correção do serviço, fixando-se, assim, a responsabilidade de ambas."
22. Assim, em relação à empresa Proec - Projetos Elétricos e Construções Ltda., está evidenciado o nexo entre os recursos federais repassados, as despesas tidas como realizadas e os pagamentos efetuados a ela. Ou seja, a contratada favoreceu-se de tais recursos e, consequentemente, contribuiu para a consumação do débito apurado nas presentes contas, devendo por ele responder solidariamente. 
23. Isso posto, as informações constantes do processo não permitem concluir pela regular aplicação de parcela significativa dos recursos, cabendo, portanto, julgar irregulares as contas da ex-prefeita e da empresa contratada, condenando-os, solidariamente, ao pagamento do débito apurado nos autos e aplicando-lhes a multa prevista no art. 57 da referida Lei.
	Ante o exposto, voto por que o Tribunal adote o Acórdão que ora submeto à deliberação deste Colegiado.
TCU, Sala das Sessões Ministro Luciano Brandão Alves de Souza, em 3 de setembro de 2019.
Ministro BRUNO DANTAS 
Relator